【裁判字號】    98,訴緝,79
【裁判日期】    981112
【裁判案由】    違反懲治走私條例
【裁判全文】
臺灣桃園地方法院刑事判決              98年度訴緝字第79號
公  訴  人  臺灣桃園地方法院檢察署檢察官
被      告  丙○○（原名童文道.
選任辯護人  顏碧志律師
            劉楷律師
上列被告因違反懲治走私條例案件，經檢察官提起公訴（84年
度偵字第9247號、85年度偵字第2019號），本院判決如下：
    主  文
丙○○意圖為自己不法之所有，結夥三人以上，以強暴至使不能
抗拒，而使他人交付其物，處有期徒刑柒年貳月。
    事  實
一、丙○○分別在桃園縣楊梅鎮及中壢市某處、台北市北投區某
    處、台北縣永和市某處與甲○○賭博而輸錢多次，丙○○復
    於民國84年7 月4 日晚間11時許，再次邀約甲○○至其所主
    持位於桃園縣楊梅鎮○○路○ 段234 巷14號3 樓之賭場賭博
    ，於同年月5 日凌晨某時，丙○○友人黃富田（原名丁○○
    ）亦受邀至前開地址賭博，黃富田進入上開賭場後見甲○○
    在場，遂告知丙○○甲○○擁有高超詐賭技術，丙○○聽聞
    後，先不動聲色，至同日上午9 時許，伺甲○○擬將贏得之
    籌碼兌換現金之際，夥同友人張泉洲及3 名姓名年籍不詳之
    成年男子趁機將甲○○帶往桃園縣楊梅鎮○○路80號1 樓，
    雖不確定甲○○是否果真有詐賭行為，仍基於共同為自己不
    法所有意圖之強盜犯意聯絡，丙○○、張泉洲及另外3 名男
    子圍住甲○○，再推由張泉洲及1 位姓名年籍不詳之男子出
    手毆打甲○○，致甲○○受有鼻挫傷、流鼻血等傷害後，要
    求甲○○應支付新台幣（下同）700 萬元，並簽立面額200
    萬元之本票為擔保，期間丙○○要求黃富田偕同乙○○至上
    開大模路現場作證，惟黃富田到場後無法證明甲○○確有詐
    賭情事，另一方面甲○○亦請求友人戊○○到場協調，經戊○○當場協調後，甲○○為求離去，只好現場先交付現金10
    萬元予戊○○轉交丙○○，再由戊○○陪同甲○○返回位於
    台北縣三重市住處開立票面金額為10萬1 紙（已扣案，支票
    號碼為PX0000000 號、發票日為84年7 月6 日）、30萬3 紙
    之支票（均未扣案），交付予戊○○轉交丙○○，丙○○以
    此強暴手段，至使甲○○不能抗拒，而取得上開現金及支票
    得手。經甲○○報警後，循線查悉上情。
二、案經告訴人甲○○訴由台北市政府警察局報請臺灣桃園地方
    法院檢察署檢察官偵查起訴。
    理  由
壹、證據能力：
一、按證人應命具結；又證人、鑑定人依法應具結而未具結者，
    其證言或鑑定意見不得作為證據，刑事訴訟法第186 條第1
    項前段、第158 條之3 分別定有明文。故證人於檢察官偵查
    中或法院審判中作證，除在法律上有得以拒絕作證或不得令
    其具結之情形者外，均應依法命其具結，其證言始具有證據
    能力。至於刑事訴訟法施行法第7 條之3 所規定「中華民國
    九十二年一月十四日修正通過之刑事訴訟法施行前，已繫屬
    於各級法院之案件，其以後之訴訟程序，應依修正刑事訴訟
    法終結之。但修正刑事訴訟法施行前已依法定程序進行之訴
    訟程序，其效力不受影響。」該條但書所規定，修正刑事訴
    訟法施行前已依法定程序進行之訴訟程序（包括證據法則之
    適用），其效力不受影響，係指先前所進行之訴訟程序符合
    當時有效之法律規定而言，並非謂修正刑事訴訟法施行前所
    有已經進行之訴訟程序，不問其是否符合當時有效之法律規
    定，於新法施行後一律承認其效力。而證人應命具結，此於
    修正前、後之刑事訴訟法第186 條，均有明文。從而證人於
    偵查或審判中作證，除在法律上有得以拒絕作證或不得令其
    具結者外，不論依修正前或修正後刑事訴訟法規定，均應依
    法具結，始有證據能力。倘依法應具結而未具結者，其證言
    即不得作為證據，最高法院98年度台上字第4811號判決可資
    參照，是本件被告以外之人於偵訊時，所為有關本件被告丙○○之陳述，依前揭判決意旨，即應依同法第186 條第1 項
    規定命其具結，使知悉有據實陳述之義務，以擔保證言之真
    實性，該供述證據始具證據能力，如未踐行人證之法定調查
    程序，依法自不得作為證據。查本件被告以外之人偵查中之
    陳述均未具結，依前開說明，對被告丙○○而言，自無證據
    能力。
二、按被告以外之人於審判中有滯留國外或所在不明而無法傳喚
    或傳喚不到之情形者，其於檢察事務官、司法警察官或司法
    警察調查中所為之陳述，經證明具有可信之特別情況，且為
    證明犯罪事實之存否所必要者，得為證據，刑事訴訟法第
    159 條之3 第3 款規定明確。查本案證人戊○○之警詢筆錄
    ，對於被告而言，固屬被告以外之人於審判外之言詞陳述紀
    錄。惟證人戊○○於本院審判中，經本院依址傳喚不到，有
    送達回證附卷可稽。且經本院以戶役政系統查詢，證人戊○○已遷出國外，有個人基本資料查詢結果1 紙在卷足憑，再
    證人戊○○就案發細節均能詳細且連續證述，足見證人戊○○係就其親身經歷之事實為自由陳述，此觀警詢筆錄所載甚
    明，是依當時之客觀外在環境與條件，足以證明證人戊○○
    之陳述內容具有可信之特別情況，且其陳述復為證明被告是
    否有強盜犯行所必要者，自具有證據能力。
三、末按本案所引用之其餘供述（包含證人梁敬奉於警詢中之陳
    述）及非供述證據，經本院依法踐行調查證據程式，檢察官
    、辯護人及被告均不爭執其餘各該證據之證據能力，且迄本
    院言詞辯論終結前未就其餘證據之證據能力聲明異議，又查
    無依法應排除其證據能力之情形，是後述所引用其餘證據之
    證據能力均無疑義，依法自有證據能力，均得作為本案證據
    ，附此敘明。
貳、認定犯罪事實之證據及理由：
一、訊據被告丙○○對於有帶同告訴人甲○○至上揭大模路處一
    情，事後並收受如犯罪事實欄所載之支票共4 紙等情固予坦
    承，惟矢口否認有何強盜犯行，辯稱：告訴人確實有詐賭情
    事，而伊雖將告訴人帶同至大模路，惟現場除了伊與告訴人
    外，僅有張泉洲、黃富田及乙○○在場，告訴人受傷係因為
    張泉洲氣憤告訴人詐賭而出手毆打之，與伊無關，伊亦無拿
    取告訴人10萬元現金，而伊拿到告訴人支付之支票打算捐作
    公益云云。惟查：
  (一)被告分別在桃園縣楊梅鎮及中壢市某處、台北市北投區某處
    、台北縣永和市某處與告訴人賭博而輸錢多次，復於84年7
    月4 日晚間11時許，再次邀約告訴人至其所主持位於桃園縣
    楊梅鎮○○路○ 段234 巷14號3 樓之賭場賭博，於同年月5
    日凌晨某時，被告友人黃富田亦受邀至前開地址賭博，迨同
    日上午9 時許，伺告訴人擬將贏得之籌碼兌換現金之際，被
    告竟趁機將告訴人帶往桃園縣楊梅鎮○○路80號1 樓，在該
    現場被告指稱告訴人詐賭，而在場之張泉洲及1 位姓名年籍
    不詳之男子出手毆打告訴人，致告訴人受有鼻挫傷、流鼻血
    等傷害，被告要求告訴人應支付700 萬元，並要告訴人應簽
    立面額200 萬元之本票擔保，期間被告要求黃富田偕同乙○○至上開大模路現場作證告訴人有詐賭行為，另一方面告訴
    人亦請求友人戊○○到場協調，經戊○○協調後，戊○○陪
    同告訴人返回住處開立票面金額為10萬1 紙、30萬3 紙之支
    票共4 紙等情，業據證人即告訴人到庭指訴：伊曾經在楊梅
    、北投、中壢及永和與被告賭博，某天被告又邀請伊去賭博
    ，賭博完之後，伊拿籌碼要去結算現金，被告和被告友人便
    載伊到其他地方，伊以為要去領錢，未料被告卻指稱伊詐賭
    ，並要求伊還款，當時約有5 、6 人在現場，伊不願意給錢
    ，其中1 、2 人便出手毆打伊，造成伊鼻子受傷，並且不准
    伊離去，伊只好打電話請友人戊○○到場協調，戊○○到場
    後，伊將身上10萬元現金交予戊○○，以求離開現場，再經
    戊○○協調結果，伊需開立分別為10萬、30萬、30萬、30萬
    元之支票共4 紙予被告，嗣後伊回家開立4 張支票交予戊○○轉交予被告等語歷歷（參見本院審理卷第68-71 頁），核
    與被告供承：伊認為歷次賭博輸給告訴人共計700 萬元，84
    年7 月5 日當天黃富田告知伊告訴人詐賭，伊便將告訴人帶
    至上揭大模路處對帳，當場張泉洲有毆打告訴人一拳，嗣後
    黃富田及戊○○分別到場證明以及協調，由告訴人簽下票面
    金額10萬、30萬、30萬、30萬之支票共4 紙償還賭債等語相
    符，復有吳嘉生醫院於84年7 月5 日所出具之診斷證明書1
    紙附卷可稽，此情首堪認定。
  (二)被告雖辯稱要求告訴人償還者均係賭債，主觀上並無不法所
    有意圖云云，然據證人即被告友人黃富田到庭結稱：伊曾經
    看過告訴人表演高超的詐賭技術，在84年7 月5 日凌晨伊前
    往上開楊湖路賭場賭博，伊進場看見告訴人嚇了一跳，便告
    知被告上情，但是實際上伊並不知悉告訴人在現場有無詐賭
    情事，嗣後告訴人被帶往大模路處，被告以及告訴人雙方都
    不斷要求伊也前往大模路現場，伊在中午時分到達後，雖然
    告訴人請求伊提出詐賭證據，但伊認為之前在別地方賭博伊
    不在場，該日伊也沒看見詐賭情事，所以事情與伊無關等語
    綦詳（參見本院審理卷第72頁反面-74 頁），另據證人梁敬
    奉警詢時證述：當時被告向在大模路現場之所有人表示，伊
    過去常至告訴人處賭博所輸掉之1000餘萬元，可能係被告訴
    人詐賭，今天一定要告訴人簽下本票及支票以還款等語在卷
    （參見偵卷第17-20 頁），足見被告實際上根本無法確認告
    訴人有無詐賭情事，卻要求告訴人需對過往被告賭博所輸之
    款項概括負責至為明確，又衡情被告在楊湖路賭場聽聞黃富
    田所述告訴人會詐賭後，並未當場立即阻止告訴人繼續在場
    賭博，反而等待告訴人賭博完要兌換籌碼之際，始特地將告
    訴人帶同至賭場以外場所，益徵被告實際上根本未能確定告
    訴人有無詐賭之情事，是被告主觀上自有不法所有意圖甚為
    明灼。
  (三)此外，被告與張泉洲及3 名至4 位姓名年籍不詳之人出於強
    盜之犯意聯絡，推由其中1 、2 人出手毆打告訴人，致告訴
    人為求脫身先交付現金10萬元請戊○○轉交予被告，再回家
    開立上揭4 張支票請戊○○轉交予被告等情，業據證人甲○○指訴：當時共約有5 、6 人在現場，其中有1 、2 人出手
    毆打伊，當時伊內心很害怕，也不敢反抗，因為被告人多勢
    眾，俟伊友人戊○○到場後，伊將身上10萬元現金交付予戊○○轉交給被告，以求被告可以讓伊離開現場，否則被告表
    示將不讓伊離開，接著戊○○陪同伊回到住處開立支票，伊
    再將支票交由戊○○轉交予被告等語明確（參見本院審理卷
    第68、78頁），另經證人梁敬奉警詢時證稱：84年7 月5 日
    中午被告打電話叫伊至上開大模路處，伊到現場時，除了被
    告外，已有張泉洲、綽號「阿斌」、「阿邦」、「阿旺」等
    近10人在場兇告訴人，綽號「阿邦」之人還叫小弟「阿旺」
    毆打告訴人，「阿旺」便出手毆打告訴人，被告及「阿邦」
    同時命告訴人拿出錢來或開立支票，伊離開現場1 小時後再
    返回，看見告訴人被毆打成傷且流血坐在沙發上，此時被告
    拿出一張本票要求告訴人簽立，接著告訴人找來友人戊○○
    到場協調，最後由戊○○擔任告訴人保證人才放告訴人離去
    等語無訛（參見偵卷第17-20 頁），再衡諸現場之人除張泉
    洲以外，其餘之人均非賭客，業經被告供承在卷，足見現場
    之人均係被告尋找到場作勢，並非各自追討賭債，被告辯稱
    在場之人無犯意聯絡云云，委無足採。被告另又辯稱：現場
    除了伊只有張泉洲、黃富田、乙○○共4 人，而告訴人被打
    與伊無關云云，顯係臨訟飾責之詞，委無足採，而現場人數
    一情，告訴人與證人梁敬奉證述不相符，自應為有利被告之
    認定而認加上被告共為5 人，是被告與張泉洲等4 人有犯意
    聯絡，並推由張泉洲及另1 名姓名年籍不詳之人毆打告訴人
    ，其他人則在場助勢，至告訴人不能抗拒之情，灼然甚明，
    此情堪以認定。
  (四)綜上，本案事證明確，被告犯行洵堪認定，應依法論科。
二、論罪科刑部分：
  (一)法律修正後之適用：
  1.被告行為後，懲治盜匪條例業於91年1 月30日公布廢止，並
    於同年2 月1 日失效，其中第5 條第1 項第1 款之盜匪罪（
    即強盜罪），原為修正前刑法第328 條第1 項之普通強盜罪
    、第330 條第1 項之加重強盜罪之特別規定，在懲治盜匪條
    例廢止前，依特別法優於普通法原則，固應優先適用懲治盜
    匪條例。惟懲治盜匪條例廢止之同時，刑法相關條文亦於同
    日修正公布，並於同年2 月1 日生效，其中第328 條第1 項
    之普通強盜罪、第330 條第1 項之加重強盜罪，均已修正其
    刑度，就此而言，懲治盜匪條例雖名為廢止，但部分罪名係
    以刑法相關條文替代（即回歸普通法），則此部分乃屬法律
    之變更，而有刑法第2 條第1 項新舊法之比較適用。就加重
    強盜行為，自應就行為時有效之懲治盜匪條例第5 條第1 項
    第1 款與裁判時之修正後刑法第330 條第1 項為比較，而懲
    治盜匪條例第5 條第1 項第1 款普通盜匪罪之法定刑度為「
    無期徒刑或7 年以上有期徒刑」，修正後之刑法第330 條第
    1 項加重強盜罪之法定刑度為「7 年以上有期徒刑」，是以
    ，應以修正後之法律較有利於被告，依刑法第2 條第1 項之
    規定，自應適用裁判時之法律即修正後之刑法第328 條第1
    項、第330 條第1 項之規定加以處罰。
  2.按行為後法律有變更者，適用行為時之法律。但行為後之法
    律有利於行為人者，適用最有利於行為人之法律，刑法第2
    條第1 項定有明文，此條規定乃與刑法第1 條罪刑法定主義
    契合，而貫徹法律禁止溯及既往原則，係規範行為後法律變
    更所生新舊法律比較適用之準據法，是刑法第2 條本身雖經
    修正，但刑法第2 條既屬適用法律之準據法，本身尚無比較
    新舊法之問題，應一律適用裁判時之現行刑法第2 條規定以
    決定適用之刑罰法律，先予辨明。又以本次刑法修正之比較
    新舊法，應就罪刑有關之共犯、未遂犯、想像競合犯、牽連
    犯、連續犯、結合犯，以及累犯加重、自首減輕暨其他法定
    加減原因（如身分加減）與加減例等一切情形，綜其全部罪
    刑之結果而為比較，且從刑附屬於主刑，除法律有特別規定
    者外，依主刑所適用之法律，最高法院95年5 月23日95年度
    第8 次刑庭會議決議可資參照。經查：被告行為後，刑法第
    28條有關正犯之規定，雖亦經修正，然觀諸修正前、後之規
    定，僅係文字上之修正，並不影響共同正犯之實質上變更，
    不屬刑罰法律之變更，是新刑法就共同正犯之修正部分，因
    非屬刑罰法律之變更，自無須比較適用，應逕適用裁判時之
    刑法第28條，而無割裂適用法律之問題；又想像競合犯之規
    定，現行刑法第55條雖增列但書規定：「但不得科以較輕罪
    名所定最輕本刑以下之刑」，惟該但書之規定，係科刑之限
    制，為法理之明文化，非屬法律之變更，自無庸依現行刑法
    第2 條第1 項規定為新舊法比較適用（95年度第21次刑事庭
    會議決議意旨可資參照）。
  (二)核被告所為，均係犯修正後刑法第330 條第1 項之結夥三人
    以上強盜罪。被告與張泉洲及上揭姓名年籍不詳之3 名成年
    男子間，就上開犯行有犯意聯絡，及行為連絡，為共同正犯
    。爰審酌被告夥同多人在不確定告訴人是否真有涉及詐賭行
    為，即私尋救濟管道強盜財物，危害社會治安甚巨，犯罪所
    得非少額，迄今強盜所得尚未返還予告訴人，亦未賠償告訴
    人所受之損失，且犯後否認犯行，逃亡大陸10餘年之態度，
    兼衡其素行、生活狀況、智識程度等一切情狀，量處如主文
    所示之刑，以資懲儆。
  (三)另按中華民國80年罪犯減刑條例第3 條第1 項第1 款規定：
    懲治盜匪條例第2 條第1 項、第2 項、第3 條第1 項、第2
    項、第4 條第1 項、第5 條第1 項及第6 條之罪，不予減刑
    ，以及中華民國96年罪犯減刑條例第3 條第1 項第15款明定
    ：犯刑法第330 條之罪，經宣告死刑、無期徒刑或逾有期徒
    刑1 年6 月之刑者，不予減刑，再按本條例施行前，經通緝
    而未於中華民國96年12月31日以前自動歸案接受偵查、審判
    或執行者，不得依本條例減刑，中華民國九十六年罪犯減刑
    條例第5 條定有明文。是以，被告犯本件加重強盜罪行，雖
    係於79年10月31日以前及於96年6 月24日以前，但揆諸前開
    規定，仍無前開減刑之適用，附此敘明。
  (四)至本件上揭扣案面額10萬元之支票1 紙，業已移轉予梁敬奉
    ，非屬被告所有，復無證據證明係屬義務沒收之物，爰不另
    為沒收之諭知。至上揭未扣案面額各為30萬之支票3 紙，被
    告供承其中1 張移轉予陳國文，另外2 張業已遺失（參見本
    院卷第38頁反面），堪認該3 張面額30萬之支票已滅失不存
    在，亦無證據證明係屬義務沒收之物，亦不另為沒收之諭知
    ，附此敘明。
據上論斷，應依刑事訴訟法第299 條第1 項前段，刑法第28 條
、第330 條第1 項，判決如主文。
本案經檢察官黃俊華到庭執行職務。
中    華    民    國    98    年    11    月    12    日
                  刑事第五庭審判長法  官   潘政宏
                                  法  官   劉淑玲
                                  法  官   江春瑩
以上正本證明與原本無異。
如不服本判決應於收受判決後10日內向本院提出上訴書狀，並應
敘述具體理由。其未敘述上訴理由者，應於上訴期間屆滿後20日
內向本院補提理由書( 均須按他造當事人之人數附繕本) 「切勿
逕送上級法院」。
                                   書記官   羅婉榕
中    華    民    國    98    年    11    月    12    日
附錄本件論罪科刑法條全文
中華民國刑法第330 條（加重強盜罪）
犯強盜罪而有第321 條第1 項各款情形之一者，處7 年以上有期
徒刑。
前項之未遂犯罰之。


司法院資訊處製作；財團法人民間司法改革基金會備份。
